【裁判字號】    97,國,1
【裁判日期】    971231
【裁判案由】    國家賠償
【裁判全文】
臺灣宜蘭地方法院民事判決                 97年度國字第1號
原      告  乙○○
訴訟代理人  甲○○
被      告  宜蘭縣三星鄉公所
法定代理人  丙○○
訴訟代理人  李蒼棟律師
複代理人    林育鴻律師
上列當事人間國家賠償事件，於民國97年12月23日經言詞辯論終
結，本院判決如下：
    主  文
被告應給付原告新臺幣肆拾貳萬貳仟玖佰捌拾元，及自民國九十
七年二月十五日起至清償日止，按年息百分之五計算之利息。
原告其餘之訴駁回。
訴訟費用新臺幣玖仟參佰陸拾元由被告負擔十分之六即新臺幣伍
仟陸佰壹拾陸元，餘新臺幣參仟柒佰肆拾肆元由原告負擔。
本判決第一項得假執行，但被告如以新臺幣肆拾貳萬貳仟玖佰捌
拾元為預供擔保，得免為假執行。
原告其餘假執行之聲請駁回。
    事實及理由
壹、程序方面：
一、依國家賠償法請求損害賠償時，應先以書面向賠償義務機關
    請求之。賠償義務機關對於前項請求，應即與請求權人協議
    。協議成立時，應作成協議書，該項協議書得為執行名義。
    賠償義務機關拒絕賠償，或自提出請求之日起逾30日不開始
    協議，或自開始協議之日起逾60日協議不成立時，請求權人
    得提起損害賠償之訴，國家賠償法第10條第1 項、第11條第
    1項分別定有明文。查原告主張被告應負國家賠償責任，原
    告向被告請求賠償，被告於民國97年1月19日拒絕賠償，爰
    依上開規定提起本訴等情，有原告提出之被告97年1月19日
    以97年賠議字第892號拒絕賠償理由書1份在卷可按，原告起
    訴時已履行上述法條之前置程序規定，合先敘明。
二、按訴狀送達後，原告不得將原訴變更或追加他訴，但減縮應
    受判決事項之聲明者，不在此限，民事訴訟法第255條第1項
    第3款定有明文。經查原告依據侵權行為損害賠償請求權，
    原起訴請求被告應給付原告新臺幣（下同）853,530元，及
    自起訴狀繕本送達被告之翌日起至清償日止，按年息5%計算
    之利息。嗣於訴狀送達後，變更訴之聲明，將其中本金部分
    ，減縮為722,980元，核其所為訴之變更係減縮訴之聲明，
    依上開規定，應為合法。
貳、實體方面：
一、原告起訴主張：原告於96年11月7日17時許，騎乘車號VC3-3
    99號機車，行經被告所管理之宜蘭縣三星鄉大義村安農溪北
    岸堤防路（下稱系爭道路）「電桿柯林91」處，因路面有凹
    洞（下稱系爭凹洞），且無警告標示、亦無路燈，導致原告
    駕駛失控而滑倒，致機車受損，原告亦受有頭部外傷併硬腦
    膜下出血、右側顳骨骨折併顏面神經麻痺、右側鎖骨骨折等
    傷害，因認被告對該道路之管理有欠缺。為此，爰依國家賠
    償法第3條第1項規定，提起請求損害賠償，請求之金額及項
    目如下：(一)醫療費用73,232元：西醫部分為28,372元，中醫
    部分為44,860元，合計7,322元。(二)工作損失86,048元：原
    告每月薪資21,512元，有4個月無法工作。(三)機車修理費4,0
    00元。(四)看護費28,500元：每日看護費用為1,500元，有19
    日需要看護。(五)後續醫療費用4,200元：因原告所受傷害，
    未來有行中耳通氣管置入術，支付2,300元及行拔釘手術，
    支付1,900元醫療費用之必要。(六)交通費用27,000元。(七)慰
    撫金500,000元，合計722,980元。並聲明：被告應給付原告
    722,980元，及自起訴狀繕本送達被告之翌日起至清償日止
    ，按年息5%計算之利息。
二、被告答辯：
  (一)系爭道路為農路，非屬公路法管理之道路，無須按公路之標
    準設置、管理、養護。且事發當時已連續十餘日下雨，為造
    成路面坑洞之原因，而三星鄉幅員遼闊，農路數量多不勝數
    ，以鄉公所之人力必無法顧全，而依農路設計規範第11條規
    定，農路一級設計行車速度為每小時25公里，事發現場有積
    水現象，原告應小心行駛，依原告之散落物品與坑洞相距十
    餘公尺，且系爭凹洞約有80%係位於原告行進之對向車道判
    斷，原告不可能因該凹洞而失控滑倒。其受傷應係出於其他
    原因，原告主張係因凹洞而失控滑倒，自應就此事實負舉證
    責任。
  (二)原告所指路面凹洞約有80%係位在原告行進之對向車道，故
    原告如因該凹洞而失控滑倒，顯係由原告違規逾越分向限制
    線駕駛所致。又觀諸原告人車倒地之位置距該凹洞逾10公尺
    ，故原告如因該凹洞而失控倒，顯係未於夜間慢行，反而超
    速行所致。另縱有凹洞存在，如原告行進時注意車前狀況，
    亦得閃避，不致於失控滑倒，故原告之受傷，顯然主要原因
    係由於自己之過失，依民法第217條第1項規定，應予減輕或
    免除賠償金額。
  (三)就原告所主張其所受損害金額及項目之答辯：
  1.不爭執部分：機車修理費4,000元、交通費用27,000元、看
    護費28,500元。
  2.醫療費用73,232元部分：原告中、西醫均有就診，西醫之醫
    療費用不爭執，但中醫部分之醫療費用，因有與西醫就診日
    期重複，且無必要。
  3.工作損失86,048元部分：同意以4個月計算。但依原告所提
    出之扣繳憑單所載，原告之96年全年薪資為258,146元，平
    均每月21,512元，並非每月薪資25,000元。
  4.後續醫療費用4,200元部分原告須提出佐證。
  5.慰撫金500,000元部分：依原告之身分、地位及受傷之程度
    而論，請求過高。並聲明：(1)原告之訴駁回。(2)如受不利判
    決，願供擔保請准免為假執行。
三、兩造不爭執之事實：
  (一)原告於96年11月7日17時許，騎乘車號VC3-399號機車，行經
    被告所管理之系爭道路「電桿柯林91」處，因故失控而滑倒
    ，致機車受損，並受有頭部外傷併硬腦膜下出血、右側顳骨
    骨折併顏面神經麻痺、右側鎖骨骨折等傷害。
  (二)原告因此有支出機車修理費4,000元、交通費用27,000元（
    詳本院卷第71頁）、看護費28,500元（詳本院卷第166頁）
    。
  (三)原告因本件意外，致工作損失4個月，合計86,048元（原告
    已依被告所陳以21,512元計算每月損失金額【詳本院卷第16
    6頁】。又兩造均同意以4個月計算損失期間【詳本院卷第14
    2元】）。
四、本件爭點如下：
  (一)被告就公有公共設施因設置或管理是否有欠缺，致原告身體
    及財產受損害？
  1.被告就系爭道路產生系爭凹洞，是否管理有欠缺？
  2.原告之受有損害與系爭凹洞有無因果關係，即原告距凹洞10
    公尺處跌倒受有損害，是否係行經凹洞所造成的？
  (二)原告請求之金額及項目是否合理：
  1.醫療費用中就中醫部分是否可請求？
  2.二次手術費用及後續醫療費用之依據為何？
  3.精神慰撫金部分，原告請求500,000元，是否過高？
  (三)原告是否與有過失？即原告是否逆向行駛或接近中線行駛，
    且未注意車前狀況？
五、本院之判斷：
  (一)被告就公有公共設施因設置或管理是否有欠缺，致原告身體
    及財產受有損害：
  1.被告就系爭道路產生凹洞，管理有欠缺：
  (1)按公有公共設施因設置或管理有欠缺，致人民生命、身體或
    財產受損害者，國家應負損害賠償責任，國家賠償法第3條
    第1項定有明文。「上訴人（臺南市政府）管理之路段既留
    有坑洞未能及時修補，又未設置警告標誌，足以影響行車之
    安全，已不具備通常應有之狀態及功能，即係公共設施管理
    之欠缺，被上訴人因此受有身體或財產之損害，自得依國家
    賠償法第三條第一項及第九條第二項規定請求上訴人負賠償
    責任，至損害之原因，縱係由於某公司挖掘路面所致，倘認
    該公司應負責任，依同法第三條第二項之規定，上訴人對之
    有求償權，並不因而可免除上訴人對被上訴人之賠償義務。
    」（最高法院73年台上字第3938號判例意旨參照）。經查，
    系爭道路旁之道路照明設備不足，道路路面昏暗，視線不明
    ，道路西往東方向靠近中央處有一長約1.8公尺、寬1.4公尺
    、深0.2公尺之坑洞，有宜蘭縣政府警察局三星分局函附之
    道路交通事故現場圖2份、道路交通事故調查報告表(一)、
    (二)各1份及道路交通事故照片18張可按（詳本院卷第80-83頁
    、第91至99頁），足見系爭道路已不具備道路通常應有之狀
    態及功能，且未及時設置警告標誌，足以影響行車安全，即
    係公共設施管理之欠缺。
  (2)至被告所辯系爭道路為農路，無須按公路之標準設置、管理
    、養護。且事發當時已連續十餘日下雨，為造成路面坑洞之
    原因，而三星鄉幅員遼闊，農路數量多不勝數，以鄉公所之
    人力必無法顧全云云。惟查依被告所提出之農地重劃區○路
    ○路工程設施規劃設計標準（詳本院卷第169頁），固無記
    載農路須鋪設柏油路面，但系爭坑洞長約1.8公尺、寬1.4公
    尺、深0.2公尺在路中，足使用機車駕駛人因未能及時看見
    致反應不及而摔倒。況按「國家賠償法第三條所定之國家賠
    償責任，係採無過失主義，即以該公共設施之設置或管理有
    欠缺，並因此欠缺致人民受有損害為其構成要件，非以管理
    或設置機關有過失為必要」，最高法院著有85年台上字第27
    76號判例足資參照。被告既為該道路之管理機關，縱其並無
    過失，惟其管理之路段既留有坑洞未能及時修補，已不具備
    通常應有之狀態及功能，足以影響行車之安全，即係公共設
    施管理有欠缺，被上訴人因此受有身體或財產之損害，自得
    依國家賠償法第3條第1項及第9條第2項規定請求上訴人負賠
    償責任。
  2.原告之受有損害與被告未維護系爭道路間有因果關係：
    原告主張之所受之傷害與系爭凹洞有因果關係，為被告所否
    認，辯稱：依原告之散落物品與坑洞相距十餘公尺，且系爭
    凹洞約有80%係位於原告行進之對向車道判斷，原告不可能
    因該凹洞而失控滑倒，其受傷應係出於其他原因云云。惟查
    ，依前述道路交通事故現場圖所示，系爭坑洞固位在系爭道
    路西往東方向分向線上，但大部分在原告之車道上，非如被
    告所陳，有80%在原告行駛方向之來對向車道上。再從原告
    係由三星往大洲方向行駛之車行方向，與機車倒地位置及坑
    洞位置尚呈直線略偏左之情形判斷，足認原告騎車經過系爭
    坑洞後，在離該坑洞十餘公尺處摔倒之事實。而原告之機車
    受損，並受有頭部外傷併硬腦膜下出血、右側顳骨骨折併顏
    面神經麻痺、右側鎖骨骨折等傷害。另系爭道路為被告所管
    理，竟於系爭道路上有凹洞未即時填補，則原告之受傷與被
    告未維護系爭道路間，有相當因果關係。
  (二)原告請求之金額及項目是否合理：
    按因故意或過失，不法侵害他人之權利者，負損害賠償責任
    ；又不法侵害他人之身體或健康者，對於被害人因此喪失或
    減少勞動能力或增加生活上之需要時，應負損害賠償責任；
    又不法侵害他人之身體、健康、名譽、自由、信用、隱私、
    貞操或不法侵害其他人格法益而情節重大者，被害人雖非財
    產上之損害，亦得請求賠償相當之金額；民法第184條第1項
    前段、第193條第1項、第195條第1項前段分別定有明文，上
    揭規定為國家賠償法準用，國家賠償法第6條所明定。原告
    得請求損害賠償之金額，計算如下：
  1.原告主張支出機車修理費4,000元、交通費用27,000元、看
    護費28,500元、工作損失則依被告所答辯，原告每月薪資
    21,512元，以4個月計算，合計86,048元等，為被告所不爭
    執，應屬有據。
  2.醫療費用中就中醫部分是否可請求？
    原告主張支出醫療費用73,232元，被告就所請求西醫部分28
    ,372元未爭執，就中醫部分45,980元，則辯稱無必要云云。
    查經函詢原告就診之存仁堂中醫診所，該診所稱：「乙○○
    於96年11月7日車禍受傷，西醫診斷為『頭部外傷併硬腦膜
    下出血、右側顳骨骨折併顏面神經麻痺、右側鎖骨骨折』。
    此患者非第一時間於中醫就醫治療，延誤病情恢復的黃金期
    ；用藥部分是依據患者病情改善而逐次增減及換藥。乙○○
    於本所治療日期為96年12月23日，總計8次。醫療費用計算
    如下：1、健保費用總計1,120元。2、自費總計44,860元。3
    、自費原因：a、超出健保醫療費用給付之範圍。b、健保局
    醫療費用不予給付之藥品。」等語（詳本院卷第237頁），
    足證原告向中醫診所就診時，中醫師已審酌西醫之治療情形
    ，再為中醫之診治。而原告至中醫診所治療，期輔以中醫復
    健治療，早日回復健康，合於一般人之期待，尚非得遽指中
    醫部分之治療屬於多餘故原告之請求應有理由。故原告就請
    西醫及中醫之醫療費用合計73,232元，應屬有據。
  3.二次手術費用及後續醫療費用之依據為何？
    原告主張因所受傷勢有支付二次手術費用及後續醫療費用，
    合計4,200元之事實，為被告所否認。經查：「病患（按原
    告）顳骨骨折經手術後，目前顏面神經麻痺已近復原，但仍
    存有兩個併發症：1、顏面不自主抽動（右側），此為顏面
    神經再生後之併發症。2、右側耳咽管過度暢通，該症狀一
    直未改善，可能須以中耳通氣管置入術之手術治療之。除上
    述之通氣管手術外，未來主要門診追蹤治療為主，目前無其
    他特別之治療。」，又「依醫師說明表所示，病患須行中耳
    通氣管置入術，以健保身分就醫需繳納之基本醫療費用約估
    2,300元。上述費用不含病患入住差額病房費用及非健保給
    付項目費用，有醫療費用說明表及醫療費用說明表可查（詳
    本院卷第149、150頁）。另「病患右鎖骨骨折，手術固定後
    ，待骨折癒合後約1年得行拔釘手術，因鎖骨外無太多肌肉
    軟組織，病患骨折開刀後，易有不適感，因此建議病患行拔
    釘手術。」，「依醫師說明表所示，病患須行拔釘手術，以
    健保身分就醫，需繳納之基本醫療費用約估1,900元。上述
    費用不含病患入住差額病房費用及非健保給付項目費用。」
    ，有醫師說明表及醫療費用說明表可按（詳本院卷第154、1
    55頁），足證原告未來有行中耳通氣管置入術，支付2,300
    元及行拔釘手術，支付1,900元醫療費用之必要，則原告請
    求4,200元，亦屬有據。
  4.精神慰撫金：原告請求500,000元是否過高？
    原告因本件意外，而受有頭部外傷併硬腦膜下出血、右側顳
    骨骨折併顏面神經麻痺、右側鎖骨骨折等傷害，且因此住院
    及復健，甚至尚有後續手術待進行，其肉體、精神自受有相
    當之痛苦，故其請求被告應賠償相當之金額以資慰撫，於法
    有據。本院審酌原告為宜蘭高級商業職業學校畢業，有畢業
    證書可查（詳本院卷第28頁），其自陳：現在興農股份有限
    公司從事門市工作等語（詳本院卷第71頁），另名下無不動
    產，有稅務電子閘門財產所得調件明細表（詳本院卷第109
    、110頁）可稽。被告則為地方行政機關，迄今尚未依法給
    付賠償予原告等情事，認為原告得請求之精神慰撫金以20萬
    元為適當，逾此部分之請求，則屬無理由。
  5.綜上，原告所受之損害為422,980元（機車修理費4,000元、
    交通費用27,000元、看護費28,500元、工作損失86,048元、
    醫療費用73,232元、二次手術費用及後續醫療費用4,200元
    、精神慰撫金200,000元）。
  (三)原告就本件之損害發生或擴大，並無過失：
  1.按損害之發生或擴大，被害人與有過失者，法院得減輕賠償
    金額或免除之，民法第217條第1項定有明文。次按行車速度
    ，依速限標誌或標線之規定，汽車行駛時，駕駛人應注意車
    前狀況及兩車併行之間隔，並隨時採取必要之安全措施。道
    路交通安全規則第93條第1項、第94條第3項分別定明文。被
    告抗辯原告駕駛機車，於行經系爭道路時，跨越分向限制線
    、未於夜間慢行，反而超速行所致，且未注意車前狀況，原
    告之過失為本件損害發生與擴大之主因，對本件意外之發生
    與擴大有與有過失等語。原告則陳稱：系爭道路旁邊是大石
    頭，故會予閃避，且當時路燈不亮，故無過失等語。
  2.經查：
  (1)依前述道路交通事故現場圖所示（詳本院卷第80頁），系爭
    坑洞位在該路西往東方向靠近中央處，大部分在原告行駛之
    車道上，又原告係由三星往大洲方向行駛，機車倒地後之位
    置則在對向車道上，「現場處理摘要」復記載後輪爆胎，另
    依原告所述，係因行駛過坑洞後不穩而倒地。綜觀上情，足
    認原告確有接近中線行駛，惟尚無證據足資證明原告有跨越
    分向線之事實，是被告此項主張尚無足採。至原告騎乘機車
    為道路交通安全規則第3條第6款第2目之1、（1）所規定之
    機車，並非屬道路交通安全規則第6條所規定之慢車，則其
    靠近中央處行駛，因系爭道路為畫有分向線之二線道，且其
    在車道內行駛，並無違反何道路交通安全規則，附此敘明。
  (2)依原告於警詢時陳稱：「（問：肇事前你的車速時速多少公
    里？）30公里左右。」（詳本院卷第85頁），而依上述道路
    交通事故調查報告表(一)之記載，系爭道路該路段時速限制為
    40公里（詳本院卷第82公里），則原告當時時速為30公里左
    右，並無被告所述超速之事實。
  (3)另原告於警詢時陳稱當時天候下雨等語（詳本院卷第85頁）
    ，核與道路交通事故調查報告表(一)所載相符。該表復記載：
    光線為夜間無照明，路面缺陷有坑洞等情，則依當時之路況
    ，系爭坑洞被雨水覆蓋，另依原告所提出系爭坑洞之照片，
    （詳本院卷第9頁反面2張、第10頁正面上方1張、背面上方
    1張及第11頁正面上方1張）等情，足證在下雨時，系爭坑洞
    會遭雨水填滿，故實難苛求原告於注意車前狀況時，仍能發
    現該坑洞，是亦難認原告有行車未注意車前狀況之過失。從
    而，被告抗辯原告就損害之發生或擴大與有過失云云，不足
    採信。
  (四)從而，原告依國家賠償之法律關係，請求被告給付原告422,
    980元自起訴狀繕本送達之翌日（即97年2月15日）起至清償
    日止，按年息5%計算之利息，為有理由，應予准許，逾此範
    圍部分則無理由，應予駁回。
  (五)兩造陳明願供擔保，聲請宣告假執行及免為假執行。經核原
    告勝訴部分，因未逾500,000元，依民事訴訟法第389條第1
    項第5款之規定，法院應依職權宣告假執行，原告就其勝訴
    部分所為假執行之聲請，應視為僅促使法院發動其職權，爰
    依職權宣告假執行並依被告聲請准供擔保後，免為假執行。
    至就逾500,000元部分，原告其餘假執行之聲請，則因訴之
    駁回而失所依附，不予准許。
六、又本件待證事實已臻明瞭，兩造其餘攻擊防禦方法及舉證，
    對判決之結果已不生影響，爰不一一詳為審酌，併此敘明。
七、訴訟費用裁判之依據：民事訴訟法第79條。
中    華    民    國    97    年    12    月    31    日
                  民事庭  法  官  張育彰
以上正本係照原本作成。
如對本判決上訴須於判決送達後20日內向本院提出上訴狀（須附
繕本）。
中    華    民    國    97    年    12    月    31    日
                          書記官  藍友隆


司法院資訊處製作；財團法人民間司法改革基金會備份。
